最高法院刑事判決　　　　　　一○○年度台上字第五三八○號
上　訴　人　台灣高等法院高雄分院檢察署檢察官
上　訴　人
即　被　告　梁機源
　　　　　　簡玉真
被　　　告　潘麗芳
　　　　　　朱金祿
上列上訴人等因被告等違反銀行法案件，不服台灣高等法院高雄
分院中華民國九十九年七月二十日第二審更審判決（九十八年度
金上重更(一)字第七號，起訴案號：台灣高雄地方法院檢察署九十
一年度偵字第四一一六、九七八八、一一○六七、一二七二九，
九十二年度偵字第八八八九號），提起上訴，本院判決如下：
    主  文
原判決撤銷，發回台灣高等法院高雄分院。
    理  由
本件原判決撤銷第一審關於上訴人即被告梁機源、簡玉真、被告
潘麗芳、朱金祿部分之判決，比較行為時與裁判時之法律，改判
仍依修正前刑法牽連犯之規定，從一重分別論處梁機源、簡玉真
共同犯修正前刑法常業詐欺取財各罪刑（均二罪），及分別論處
潘麗芳、朱金祿共同犯公平交易法第三十五條第二項之非法多層
次傳銷罪各罪刑，固非無見。
惟查：(一)有罪判決書之事實一欄，為判斷其適用法令當否之準據
，法院應將依職權認定與論罪科刑有關之事實，翔實記載，然後
於理由內逐一說明其憑以認定之證據，並使事實認定與理由說明
，互相適合，方為合法。倘若事實認定與理由說明，不相一致，
或事實或理由欄內之記載，前後齟齬，均屬理由矛盾之違法。原
判決分別論處梁機源、簡玉真共同犯常業詐欺取財罪刑（均二罪
），固於事實欄認定梁機源、簡玉真前於民國八十八年三月四日
後之三月某日，與劉美雪、陳智燦及真實姓名不詳之「李富偉」
共同經營全富理財顧問股份有限公司（原判決誤載為有限公司；
設高雄市○○○路九十一號八樓之一；下稱全富公司），自行或
利用不知情之公司業務人員謊稱全權信託香港英皇國際集團專業
經理人代為操作買賣七大工業國外幣，獲利均在每年百分之二十
，致使原判決附表三編號3.至1148所示之投資客戶陷於錯誤，而
分別匯款至原判決附表一編號1.所示之帳戶，以此方式詐取金錢
，並以之為常業，嗣於八十九年十二月二十七日為法務部調查局
高雄市調查處（下稱高雄市調查處）查獲，而梁機源、簡玉真被
查獲後，與劉美雪、陳智燦等人另行起意，復基於常業詐欺取財
之犯意，將全富公司改名為「列治文信託有限公司」（下稱列治
文公司），並稱英皇國際投資公司已被歐洲日內瓦銀行集團購併
，改名為「列治文銀行」並轉投資列治文公司，由梁機源擔任列
治文銀行駐台代表最高主管，謊稱列治文銀行引進「儲蓄型外幣
避險方案」，使原判決附表三編號1149至4070之投資人陷於錯誤
，將款項匯入原判決附表一編號2.3.所示之帳戶，而詐取金錢並
以之為常業等情。並於理由內說明梁機源、簡玉真經營全富公司
遭查獲後，依社會通念，當知檢束前非，嗣後另以列治文公司名
義向客戶詐取投資款，自應認係另行起意，其等先後二次常業詐
欺取財之犯行，應分論併罰等旨（原判決理由乙、三(六)）。惟依
卷附科克群島政府製發之列治文銀行有限公司組織證書之記載，
該公司係於西元二○○○年（即八十九年）十二月十三日起依一
九八一─八二年國際公司法案組織為公司（他字第一九一二號卷
第二○九頁、第二一○頁），如果無訛，列治文銀行設立日期，
似早於全富公司遭高雄市調查處查獲日期之前，原判決事實欄二
認定梁機源、簡玉真因全富公司於八十九年十二月二十七日被查
獲，將全富公司改為列治文公司，並稱英皇國際投資公司改名為
列治文銀行，認被查獲後，設立列治文銀行，另為常業詐欺犯行
，與卷內上揭資料之內容，二者未臻相合，已有證據上理由矛盾
之違法；再卷附自八十八年十月十六日起至九十年八月十六日止
之獲利期別表，其中第二十一期（自八十九年十一月十六日起至
九十年一月十五日止）、第二十二期（自八十九年十二月一日起
至九十年十月三十一日止）、第二十三期（自八十九年十二月十
六日起至九十年二月十五日止）部分，分別列載各期間之「盈餘
合計」、「顧問團費」、「淨盈餘」及「年獲益率」，期間亦均
跨越八十九年十二月二十七日前後（同上卷第二五二頁、第二五
三頁），此部分記載若均無誤，似未依據全富公司被查獲日期而
分別核算盈餘、顧問團費等金額，原判決未為必要之說明，逕以
該獲利期別表憑以認定梁機源、簡玉真於全富公司被查獲後，另
行起意以列治文公司名義實行常業詐欺犯行，併有理由不備之違
法。(二)審理事實之法院對於被告有利及不利之證據，應一律注意
，詳為調查，綜合全案證據資料，本於經驗法則以定其取捨，並
將取捨證據及得心證之理由於判決內詳為說明。故證據雖已調查
，而尚有其他部分並未調查，仍難遽為被告有利或不利之認定。
原判決分別論處潘麗芳、朱金祿共同犯公平交易法第三十五條第
二項之非法多層次傳銷罪各罪刑，固於理由說明如何不能證明潘
麗芳、朱金祿與梁機源、簡玉真之間有共同實行公平交易法第三
十五條第二項之非法多層次傳銷罪以外之犯行（原判決理由乙、
四(二)）。然依卷附股份有限公司設立登記表之內容，全富公司原
以莊永川為董事長，梁機源、簡玉真為董事，劉美雪為監察人，
任期均自八十九年三月八日起至九十二年三月止，嗣因莊永川、
梁機源請辭，經股東臨時會決議補選董事，改選董事長為潘麗芳
，於八十九年十二月十八日變更登記，簡玉真、劉美雪仍分別登
記為董事、監察人（偵字第六五○八號影印卷第三十二頁至第三
十五頁）。原判決既認定全富公司嗣後旋即改名為列治文公司實
行常業詐欺，至九十年十月間犯行遭揭露時止，是縱潘麗芳因於
八十九年十二月十八日甫接任董事長，對於全富公司於同年月二
十七日前之違法行為，並不知情，論理上，亦無足得憑以認定其
對於嗣後之常業詐欺行為亦不知情。再公訴意旨以潘麗芳、朱金
祿分別擔任說明會之講師，對外宣稱列治文公司係列治文銀行之
子公司，引進「儲蓄型外幣避險方案」，誘使他人陷於錯誤而匯
款等情，認潘麗芳、朱金祿與梁機源、簡玉真等人共同實行犯罪
。又證人廖惠冠於上訴審證稱「（任職期間）八十九年三月至九
十年十二月」、「（任職期間全富公司之董事長是何人）起初是
莊永川，任職期間忘記了，後來是潘麗芳及朱金祿，潘麗芳是負
責人，朱金祿是董事長，公司的大小事都是他們二人負責」、「
……我有時候拿報表給他們簽名，董事長欄有時是朱金祿簽名，
有時是潘麗芳簽名」等語（上訴卷(三)第一八三頁至第一八五頁）
，似亦具體指證潘麗芳、朱金祿有參與公司業務之行為。原判決
未予勾稽釐清，復未為完備之說明，逕為有利潘麗芳、朱金祿之
認定，亦有理由不備之違誤。檢察官及梁機源、簡玉真不服原判
決而提起上訴，為有理由，應認本件仍有撤銷發回更審之原因。
至原判決認梁機源、簡玉真牽連犯行使業務上登載不實文書罪及
對被告等不另為無罪諭知部分，本乎審判不可分之原則，均併予
發回；檢察官併案（台灣高雄地方法院檢察署九十九年度偵字第
二七五八七號）部分，應退回檢察官另行依法辦理，均附此敘明
。
據上論結，應依刑事訴訟法第三百九十七條、第四百零一條，判
決如主文。
中    華    民    國  一○○  年    九    月  二十九  日
                      最高法院刑事第八庭
                          審判長法官  黃  一  鑫  
                                法官  張  春  福  
                                法官  林  勤  純  
                                法官  李  錦  樑  
                                法官  宋  明  中  
本件正本證明與原本無異
                                      書  記  官  
中    華    民    國  一○○  年    十    月    七    日
                                                      K